【裁判字號】    97,訴,1567
【裁判日期】    971224
【裁判案由】    損害賠償
【裁判全文】
臺灣臺中地方法院民事判決              97年度訴字第1567號
原      告  甲○○
被      告  乙○○    國民
上當事人間請求損害賠償事件，由本院刑事庭移送前來，本院於
民國97年11月27日言詞辯論終結，判決如下：
    主  文
被告應給付原告新台幣拾伍萬伍仟伍佰玖拾柒元，及自民國九
十七年一月四日起至清償日止，按週年利率百分之五計算之利息
。
原告其餘之訴駁回。
訴訟費用由被告負擔百分之三十二，餘由原告負擔。
本判決原告勝訴部分，於原告以新台幣柒萬元為被告供擔保後，
得假執行。但被告如於執行標的物拍定、變賣前，以新台幣拾
伍萬伍仟伍佰玖拾柒元為原告預供擔保，得免為假執行。
原告其餘假執行之聲請駁回。
    事實及理由
一、原告主張：被告於民國95年（附帶民事起訴狀誤載為96年）
    6月5日下午1時許，駕駛車牌號碼TM－3672號自用小客車，
    自位於台中市○○區○○路2段526號之「全國加油站」起步
    駛出，欲向左迴轉軍功路二段往松竹路方向（北往南方向）
    行駛，竟疏未注意汽車起步前應顯示方向燈，並注意前後左
    右有無障礙物或車輛行人，及讓行進中之車輛行人優先通行
    ，貿然駕車自前開加油站起步駛出。適原告騎乘車牌號碼
    LAN －051號重型機車沿軍功路二段往潭子鄉方向（南往北
    方向）直行而來，致與被告之自小客車發生擦撞，使原告因
    而人車倒地，受有頭部外傷併右側硬腦膜外血腫之傷害。被
    告既過失不法傷害原告，自應負侵權行為損害賠償責任，爰
    依民法第184條第1項前段及第195條第1項之規定，於被告被
    訴過失傷害之刑事訴訟程序附帶提起本件民事訴訟，請求被
    告賠償醫藥費用新台幣（下同）10萬元及原告所受精神上損
    害100萬元，合計110萬元。並聲明：（1）被告應給付原告
    110萬元，及自起訴狀繕本送達翌日起至清償日止，按週年
    利率百分之5計算之利息；（2）願供擔保，請准宣告假執行
    。
二、被告則以：伊就本件車禍之發生並無過失，僅有一點流鼻血
    ，亦不同意刑事判決之認定。且警詢時並沒有發現原告頭部
    有受傷，僅有一點流鼻血，原告也稱只有流鼻血，筆錄亦記
    載原告並無外傷。又原告請求之金額過高，醫療費用不應達
    10萬元，且當初調解時原告只要求賠償2萬元。本件原告之
    主張，並無理由等語，資為抗辯。並聲明：（1）原告之訴
    及假執行之聲請均駁回；（2）如受不利判決，願供擔保，
    請准宣告免為假執行。
三、兩造不爭執之事實：
（一）被告於95年6月5日下午1時許，駕駛車牌號碼TM－3672號
      自用小客車，自位於台中市○○區○○路2段526號之「全
      國加油站」起步駛出，欲向左迴轉軍功路二段往松竹路方
      向（北往南方向）行駛時，適原告騎乘車牌號碼LAN－051
      號重型機車沿軍功路二段往潭子鄉方向（南往北方向）直
      行而來，致原告之機車撞擊被告之自小客車左後車身部位
      ，人車倒地而肇事。
（二）原告就本件車禍之發生，有違規超速行駛及未注意車前狀
      況之過失情事。
四、查被告於95年6月5日下午1時許，駕駛車牌號碼TM－3672號
    自用小客車，自台中市○○區○○路2段526號之「全國加油
    站」起步駛出，欲向左迴轉軍功路二段往松竹路方向（北往
    南方向）行駛時，適原告騎乘車牌號碼LAN－051號重型機車
    沿軍功路二段往潭子鄉方向（南往北方向）直行而來，致原
    告之機車與被告之自小客車左後車身發生碰撞，原告因而人
    車倒地，肇致本件車禍事故之事實，為兩造所不爭執，並有
    道路交通事故現場圖及調查報告表（一）（二）、談話紀錄
    表及現場照片附臺灣臺中地方法院檢察署（下稱台中地檢署
    ）95年度偵字第27305號偵查卷（見該偵查卷第10至27頁）
    可稽，自堪信為真實。
五、惟原告主張本件車禍事故係因被告疏未注意汽車起步前應顯
    示方向燈，並注意前後左右有無障礙物或車輛行人，及讓行
    進中之車輛行人優先通行，貿然駕車自前址全國加油站起步
    駛出所肇生，且原告因本件車禍致受有頭部外傷併右側硬腦
    膜外血腫之傷害等情，則為被告所否認，並以前揭情詞置辯
    。是本件兩造爭執之重點，顯在於：（1）原告所受頭部外
    傷併右側硬腦膜外血腫之傷害，是否因本件車禍所導致？（
    2）被告就本件車禍之發生有無過失？經查：
（一）原告所受頭部外傷併右側硬腦膜外血腫之傷害，是否因本
      件車禍所導致？
      被告固抗辯本件車禍發生時，原告僅有一點流鼻血，並無
      外傷等語。惟查，原告於車禍事故發生當時，身上雖無明
      顯外傷，但有頭昏、冒冷汗情形，業據道路交通事故現場
      圖記載明確。且原告於警詢時亦表示其有頭昏情事，嗣於
      被告被訴過失傷害之刑事案件審理中復再陳明：當時發生
      車禍時，伊有流鼻血，警方做完筆錄後，身體不適，送醫
      後檢查發現是顱內出血，後來在國軍803醫院開刀等語【
      見臺灣高等法院台中分院（下稱台中高分院）97年度交上
      易字第971號刑事卷第55頁】。參以被告於95年12月25日
      出具之刑事呈報狀，其上亦載明原告於員警詢問時，臉色
      發白冒冷汗等情（見上開偵查卷第40頁），可認原告於事
      發時有臉色發白冒冷汗及頭昏情形，應非無稽。再參酌原
      告於車禍事故發生當日旋即至國軍臺中總醫院急診就醫，
      並經診斷有「受傷後之硬腦膜外出血，伴眩暈」症狀，嗣
      並隨即住院施行開顱併血塊移除手術，業據本院向國軍臺
      中總醫院調取原告之門診及住院病歷查閱屬實，有該急診
      及住院病歷資料附卷可稽，且卷存國軍臺中總醫院附設民
      眾診療服務處所出具之診斷證明書，其上亦載明原告受有
      「頭部外傷併右側硬腦膜外血腫」之傷害。是依此情形而
      論，顯見原告於車禍事故發生時，身上縱無明顯外傷，然
      其所以會有頭昏眩暈情形，應係右側硬腦膜外出血所導致
      。且原告於車禍事故發生當日隨即就醫，時間緊接，並未
      有所耽擱，益徵其所受之上開「頭部外傷併右側硬腦膜外
      血腫」之傷害，確係本件車禍事故所造成，應可認定。被
      告所辯，尚無足取。
（二）被告就本件車禍之發生有無過失？
 （1）按汽車、機車或其他非依軌道行駛之動力車輛，在使用中
      加損害於他人者，駕駛人應賠償因此所生之損害，民法第
      191條之2前段定有明文，此係專為非依軌道行駛之動力車
      輛在使用中駕駛人之責任而為之舉證責任倒置之規定，故
      凡動力車輛在使用中加損害於他人者，即應負賠償責任，
      由法律推定駕駛人侵害他人之行為係出於過失，此因駕駛
      人藉由使用動力車輛，提供其便捷之交通工具，擴張其活
      動空間，本即有侵害他人權利之危險，故應隨時注意避免
      致生損害於他人。查被告駕車途經本件肇事地點，既與原
      告所騎乘之機車發生碰撞，而肇致本件車禍，並使原告因
      而受有頭部外傷併右側硬腦膜外血腫之傷害，足見原告所
      以受傷，係被告使用上開車輛侵害原告之權利而發生，被
      告之行為與原告所受傷害間存有相當因果關係甚明，揆之
      上開規定，本即應推定被告就本件車禍之發生係有過失。
 （2）復按，起駛前應顯示方向燈，注意前後左右有無障礙或車
      輛行人，並應讓行進中之車輛行人優先通行；又汽車迴車
      前，應暫停並顯示左轉燈光或手勢，看清無來往車輛，並
      注意無行人通過，始得迴轉，汽車交通安全規則第89條第
      1項第6款及第106條第5款分別定有明文。查本件汽車交通
      事故肇事地點係在軍功路2段526號「全國加油站」前，肇
      事當時，被告駕車由該加油站出口左轉松竹路方向行駛，
      而原告則騎乘機車沿軍功路2段往潭子鄉方向行駛，業據
      道路交通事故現場圖載繪明確，並經兩造於警詢時陳述無
      誤，有交通事故談話紀錄表附卷可稽。且本件肇事路段為
      雙向二車道，原告機車在近內側車道處（按臨近二車道間
      之分隔線）留有一長3.3公尺之刮地痕，此對照上開道路
      交通事故現場圖及現場照片觀之即明，可見該刮地痕之終
      點應即為原告之機車與被告之自用小客車發生碰撞之所在
      。而由上開現場圖顯示軍功路往潭子鄉○○○○道，內側
      車道寬3.5公尺，外側車道則寬3.4公尺。且肇事時，有一
      車號8K－182號半聯結車停放於外側車道上，約佔用該車
      道近2分之1之寬度。參以被告於警詢時亦自承：伊自加油
      站左轉松竹路方向行駛時，因8K－182號半聯結車違停（
      人於車上，熄火）擋住視線，伊確認無車即左轉，並未發
      現原告機車等語（見上開偵查卷第13頁）；嗣於前揭刑事
      案件審理時復陳稱：伊迴車時當然看不到原告之機車騎過
      來，因聯結車擋住伊視線等情。則由該半聯結車邊側離兩
      車撞擊點不到1. 7公尺之距離以觀，足認被告自前址全國
      加油站駛出，欲左轉松竹路方向行駛時，因出口處車道上
      有上開半聯結車停放，防礙行車及視線，故原告應係在該
      半聯結車前方暫停，俟確認前後左右無障礙或車輛行人通
      行後，始再起步往前並左轉松竹路方向行駛。而被告既於
      起步後不久即與原告之機車發生碰撞，可認被告在起步前
      ，既知悉該半聯結車之停放，已對其行車及視線造成妨礙
      ，則於汽車起駛前，自當更為小心注意該半聯結車對其視
      線所造成之影響。乃被告竟謂其於車禍事故肇生當時，並
      未發現原告騎乘機車沿軍功路2段往潭子鄉方向直行駛來
      ，足見被告駕車時，理應注意前揭規定，以預防危險之發
      生，且於車禍發生當時，又無不能注意情事，竟疏未注意
      看清左方有直行駛來之原告機車，即貿然起步駛出，欲向
      左迴轉軍功路2段往松竹路方向行駛，而未停讓左方直行
      駛來之原告機車優先通行。適原告騎乘機車途經本件肇事
      地點時，亦疏未注意遵行行車速限之規定，貿然以時速60
      公里之速度超速行駛（按當地速限為時速50公里），且未
      注意車前狀況，有違規超速行駛及未注意車前狀況之過失
      情事，亦為兩造所不爭執之事實，致原告臨危時煞車不及
      ，撞及被告之自用小客車左後側車身而肇事，使原告受有
      上開傷害，足徵本件車禍係因被告與原告之過失行為所共
      同肇致。參以本件經送臺灣省臺中市區車輛行車事故鑑定
      委員會及臺灣省車輛行車事故覆議鑑定委員會鑑定結果，
      均認：「乙○○駕駛自小客車於加油站內起駛進入道路、
      往左迴車時未注意讓快車道直行行進中車輛先行，為肇事
      主因；甲○○駕駛重機車，超速行駛且疏未注意車前狀況
      ，為肇事次因」，亦與本院之認定相同，有臺灣省臺中市
      區車輛行車事故鑑定委員會鑑定意見書及臺灣省車輛行車
      事故覆議鑑定委員會97年2月1日覆議字第0976200418號函
      附前開刑事卷可考；且被告所為前開過失傷害犯行，亦經
      刑事法院判處罪刑確定，業據本院調取台中高分院97年度
      交上易字第971號刑事卷查閱無訛，並有刑事判決附卷可
      稽，益徵被告就本件車禍事故之發生確有過失，且其過失
      行為與原告所受傷害間，存有相當因果關係甚明。被告抗
      辯其就本件車禍之發生，並無過失云云，顯無可採。玆原
      告就此車禍事故之發生，既亦與有過失，本院爰參酌雙方
      之過失程度，認被告應負百分之70之過失責任，而原告則
      應負擔百分之30之過失責任，始符公平原則。
六、按因故意或過失，不法侵害他人之權利者，負損害賠償責任
    ；又不法侵害他人之身體或健康者，對於被害人因此喪失或
    減少勞動能力，或增加生活上之需要時，應負損害賠償責任
    ；復按不法侵害他人之身體、健康，或不法侵害其他人格法
    益而情節重大者，被害人雖非財產上之損害，亦得請求賠償
    相當之金額，民法第184條第1項前段、第193條第1項及第19
    5條第1項分別定有明文。查被告駕駛上開自用小客車，既因
    過失與原告騎乘之機車相碰撞，致原告受有受有頭部外傷併
    右側硬腦膜外血腫之傷害，則被告顯然過失不法侵害原告之
    身體、健康等人格權，是揆之上開規定，被告自應負侵權行
    為損害賠償責任。玆審酌原告請求之各項賠償金額如下：
（一）醫藥費用：原告固主張其自本件車禍受傷後，持續以中西
      醫方式進行治療，迄今約支出10萬元等情，並提出國軍臺
      中總醫院附設民眾診療服務處之醫療費用明細為證。惟被
      告抗辯原告此部分請求之醫療費用過高等語。經查，觀之
      原告所提出之上開醫療費用明細，其上記載醫療費用總額
      為84,783元，其中健保給付部分為76,787元，醫院優免金
      額則為7,680元，自費金額為316元。按全民健康保險法第
      82條規定：保險對象因汽車交通事故，經本保險提供醫療
      給付者，本保險之保險人，得向強制汽車責任保險之保險
      人代位請求該項給付。是依全民健康保險提供醫療給付者
      ，該項醫療費用請求權，已法定移轉予中央健康保險局。
      查前述健保給付之醫療費用76,787元部分，既係原告依全
      民健保身分就醫，由全民健康保險局所提供之醫療給付，
      則依上開說明，此部分健保給付費用自不得再向被告請求
      。又前揭醫院優免金額7,680元部分，係因原告具軍人身
      分，國軍臺中總醫院給予原告之優免優惠，此項醫療費用
      減免支出之優惠，係以原告具職業軍人身分為基礎，與侵
      權行為所生之損害賠償請求權，並非出於同一原因，後者
      之損害賠償請求權，殊不因受有此項優惠而喪失，故原告
      對於此項優免金額7,680元，自仍可請求被告賠償。再加
      原告之自費額316元部分，則原告可請求被告賠償之醫療
      費用金額合計為7,996元（計算方式：7,680＋316＝7,996
      ）。蓋此等醫療費用之支出，核屬治療原告所受傷害之必
      要花費，自係因侵權行為所生財產上之損害，故原告所為
      此部分損害賠償之請求，應予准許。至逾此數額之請求，
      除前述說明外，原告亦自承其僅能提出上開醫療費用明細
      為證據，無法再提出其他證據供本院參酌，故逾7,996元
      部分之醫藥費用請求，即非正當，不應准許。
（二）精神上損害：查原告因本件車禍致受有頭部外傷併右側硬
      腦膜外血腫之傷害，並於95年6月5日急診住院，接受開顱
      併血塊移除手術，原告意識曾喪失24小時，並於95月6月5
      日當日住進加護病房，95年6月7日轉出加護病房，並於95
      年6月14日始行出院，住院長達10日等情，有診斷證明書
      、門診及住院病歷資料存卷可考，足見原告之肉體及精神
      均蒙受極大之痛苦。參以原告亦自承其經施行頭部開顱併
      血塊移植手術後，迄今仍持續治療中，頭部不時抽痛，身
      體及精神方面均倍感痛苦不適，身心受有莫大之痛苦等情
      在卷，益徵原告精神上受有極大之痛苦，是其請求被告賠
      償非財產上所受之損害（按即精神慰撫金），於法自屬有
      據。本院斟酌原告為專科畢業，現為職業軍人，每月薪資
      約47,000元左右，並無恒產；而被告則為高中畢業，現為
      業務員，每月薪資並不固定，近一、二年之年收入大約僅
      有6、7萬元，亦無恒產等情，業據兩造分別陳明。復參諸
      原告為年僅二十餘歲之青年，遭此事故頭部受傷，致施行
      開顱併血塊移除手術，其受創部位既在頭部，則其所受精
      神上痛苦之程度自屬非輕。乃被告於本院審理，竟仍一再
      強硬表示其就本件車禍之發生並無過失，未曾見其對自己
      所為本件過失不法行為有何歉疚之情，此勢必更增添原告
      之不滿及怨懟等情緒，加深其痛苦等前述兩造之身分地位
      、教育程度、經濟能力、被告加害情形，及原告所受精神
      上痛苦之程度等一切情狀，認原告請求被告賠償精神上所
      受損害50萬元，方為相當。從而，原告於此範圍之請求，
      自屬有據，應予准許。逾此範圍之請求，並非適當，不應
      准許。
七、綜上所述，被告因過失不法侵害原告之身體及健康等人格權
    ，原固應賠償原告醫藥費用7,996元及精神上損害賠償50萬
    元，合計50萬7,996元。惟按，損害之發生或擴大，被害人
    與有過失者，法院得減輕賠償金額，為民法第217條第1項所
    明定。查原告對本件車禍之發生既與有過失，應就所生之損
    害負擔百分之30之過失責任，已如前述，是本院自得依前開
    規定減輕被告之賠償金額，爰依上述比例減輕被告賠償金額
    百分之30，則被告自應賠償原告355,597元【計算方式：
    507,996×70／100＝355,597，元以下4捨5入】。從而，原
    告本於侵權行為法律關係，請求被告給付355,597元，及自
    附民起訴狀繕本送達翌日即97年1月4日起至清償日止，按週
    年利率百分之5計算之利息，為有理由，應予准許。逾此範
    圍之請求，即屬無據，應予駁回。
八、本件事證已臻明確，兩造其餘攻擊防禦方法及舉證，與本件
    判決結果並無影響，爰不逐一論述，附此敘明。
九、兩造均陳明願供擔保，請准宣告假執行或免為假執行，就原
    告勝訴部份，經核於法均無不合，爰分別酌定相當擔保金額
    併准許之；至原告其餘假執行之聲請，因訴之駁回而失所依
    據，不應准許，應予駁回。
十、訴訟費用負擔之依據：民事訴訟法第79條。
中    華    民    國    97    年    12    月    24    日
                  民事第二庭    法  官  吳美蒼
正本係照原本作成。
如對本判決上訴，須於判決送達後20日內向本院提出上訴狀。
中    華    民    國    97    年    12    月    24    日
                                書記官


司法院資訊處製作；財團法人民間司法改革基金會備份。
